最　高　行　政　法　院　判　決
　　　　　　　　　　　　　　　　　　 94年度判字第02106號
上訴人　即　乙○○
選定當事人
　　　　　　丙○○
　　　　　　甲○○
被 上訴 人　臺北縣政府
代　表　人　丁○○
上列當事人間因有關農業事務事件，上訴人對於中華民國93年7
月14日臺北高等行政法院91年度訴字第4132號判決，提起上訴，
本院判決如下：
　　主  文
上訴駁回。
上訴審訴訟費用由上訴人負擔。
　　理  由
一、本件上訴人乙○○之夫余樟山於88年10月21日死亡，繼承人
    等（如原判決附表）為辦理繼承余樟山所有臺北縣樹林市○
    ○段621、622、623地號及鎮前段498、515地號等5筆土地（
    下稱系爭土地）免徵遺產稅事宜，於90年8月30日向被上訴
    人申請核發上開土地仍依原來農業用地使用之證明，被上訴
    人以91年3月12日北府城開字第0910063680號函（下稱原處
    分）復上訴人：「……三查旨揭地號土地屬樹林都市計畫，
    該都市計畫於57年4月25日發布實施，即劃設為工業區，且
    迄今雖未發布細部計畫，惟依都市計畫法第17條第2項之規
    定，仍得指定建築線發照建築，而非『因』細部計畫未完成
    法定程序，『導致』無法依變更後之用地使用，按內政部釋
    示係屬互有因果關係之兩要件，該條條文不適用其他情形、
    原因（例如裡地），致使無法申請建築使用者。綜前述規定
    ，本案土地不符農業發展條例施行細則第2條第2項之規定…
    …」。繼承人等不服，循序提起行政訴訟，並選定乙○○、
    丙○○、甲○○三人為當事人。
二、上訴人起訴主張：(一)原處分及訴願決定引用法令及認知均有
    誤：1.經查被繼承人余樟山係於88年10月21日死亡，上訴人
    於該日起即已繼承遺產，有關其遺產繼承之辦理，自應適用
    行為時之法令。上訴人並已依規定於89年4月12日向財政部
    臺灣省北區國稅局（下稱北區國稅局）辦理遺產稅申報及主
    張農業用地繼承免稅，並早於88年12月4日即敘明依北區國
    稅局要求向被上訴人所屬住宅及城鄉發展局申請認定被繼承
    人所遺系爭土地仍依原來土地使用用地別使用而視為農業用
    地。2.依行為時遺產及贈與稅法第17條第1項第6款及行為時
    （75年1月6日總統令修正公布）農業發展條例第3條規定，
    本件系爭土地應有免徵遺產稅之適用。3.就上訴人而言，被
    上訴人與北區國稅局同屬政府機關，所涉相關權責事項自應
    互相連繫協調辦理，且被上訴人明知被繼承人係於88年10月
    21日死亡及上訴人早於88年12月4日即已申請認定，竟捨前
    揭行為時法令於不顧，而援引被繼承人死亡後於89年6月7日
    始完成修正發布之農業發展條例施行細則第2條第2項規定予
    以否准，明顯引用法令未當，而訴願決定機關不察，逕稱上
    訴人係於90年8月30日始提出申請應適用申請時之法規，亦
    認知有誤，除違背法律不溯及既往原則外，亦有曲解及擴張
    行為時法令所無之限制之嫌。(二)本件有關農業用地之定義，
    應援用前揭行為時農業發展條例第3條之規定予以認定，始
    為適法：查該法條並無不同使用分區需經特別認定之限制，
    亦無得依都市計畫法發照即不能認定做農業用地使用之問題
    ，且其後行政院曾於83年11月28日以台83財字第44533號函
    核復財政部略以：農業用地經都市計畫變更為……住宅區或
    其他使用分區，在細部計畫尚未完成前，如經都市計畫主管
    機關認定仍應依原來土地使用分區別（或用地別）管制而視
    為農業用地，其於移轉或繼承時，仍有土地稅法第39條之2
    第1項及農業發展條例第31條規定之適用。姑不論該院核復
    需經都市計畫主管機關認定之程序有無擴大行為時農業發展
    條例所無之限制，惟由該函觀之乃在獎勵農業用地以外之住
    宅區或其他使用分區續做農業使用時有關稅捐（遺產稅等）
    之減免，若如被上訴人指稱及內政部訴願決定所述未發布細
    部計畫，依都市計畫法仍得指定建築線發照即認為不合現行
    農業發展條例施行細則第2條第2項之規定，則上開行政院函
    所謂之住宅區或其他使用分區亦均得指定建築線發照建築，
    果如是，被上訴人即可恣意便宜行事，該院函豈不形同具文
    ，被上訴人認知明顯有誤。(三)有關被上訴人認上訴人應改向
    北區國稅局請求認定是否符合免徵遺產稅規定，該局作相關
    認定若涉及農業方面事務或其他主管事務須被上訴人協助時
    ，可函請被上訴人認定乙節；查本案上訴人於向被上訴人所
    為前列申請農業用地認定時，被上訴人除未作正確指導及表
    示外，反引用不當法令予以駁復，且查上訴人於89年4月12
    日向北區國稅局辦理遺產稅申報時即主張農業用地繼承免稅
    ，嗣復於89年12月18日、90年4月28日、8月2日、11月18日
    等多次向該局申請系爭土地迄今仍作農業使用，請自遺產總
    額中扣除，免徵遺產稅，然皆為該局援引財政部83年11月29
    日台財稅第83062562號函釋略以：如都市計畫主管機關認定
    仍應依原來之土地使用分區別（或用地別）管制而視為農業
    用地時，再依規定向該局申請更正事宜而不為准許，如今被
    上訴人於司法院釋字第566號解釋後，方稱應改向該局請求
    認定，顯非便民及誠信作法。另上訴人請求被上訴人認定系
    爭土地為農業用地發給證明文件，據以向北區國稅局提出申
    請，與被上訴人所稱由北區國稅局函請其協助認定，僅為程
    序先後而已，被上訴人均需認定，並無二致。今被上訴人仍
    為此程序固執己見，實欠缺便民彈性。(四)系爭土地或為「田
    」地目或屬與農業經營不可分離等農用之土地，且周遭均為
    農路，所臨之公共設施亦未闢設完竣，迄今仍續做農業使用
    並為被上訴人依（行為時）土地稅法第22條規定課徵田賦，
    是當屬農業用地無疑。(五)依內政部訴願決定書所述，89年6
    月7日發布之農業發展條例施行細則第2條第2項規定，其中
    有關「在依法應完成之細部計畫尚未完成，無法依變更後之
    用地使用」乙詞，該部曾以91年1月31日函釋係指細部計畫
    尚未發布實施致使該地區土地無法依變更後之使用分區別申
    請建築使用而言，縱不論上述內政部函釋是否符合該施行細
    則第2條第2項所訂意旨（為用地使用）或有無擴大解釋，唯
    從該項規定可知，並非僅指無法申請建築，而尚應包含無法
    依變更後之用地「使用」在內。查系爭土地至今仍續作農業
    使用，且所臨之公共設施因被上訴人迄未闢設完竣，亦經委
    由專家（建築師）評估確認無法興建開發及使用，此並為內
    政部及被上訴人所坦承，自符合該項規定，原處分及訴願決
    定顯認知有誤。(六)被上訴人稱上訴人未主動告知被繼承人死
    亡基準日乙節，查本案前於90年4月11日假立法院協調時，
    相關文件即已清楚載明被繼承人余樟山係於88年10月21日死
    亡，當時被上訴人亦派員參加，當已有所瞭解，且被上訴人
    請示內政部，內政部函稿說明二，亦載明上述被繼承人死亡
    日期，此皆在被上訴人所為91年3月12日原處分前，被上訴
    人豈可推說不知情；又在本案訴願及行政訴訟時，上訴人亦
    將該日期載明於書狀，被上訴人如認為原處分有誤，亦可依
    法及時更正或另為處分，惟被上訴人捨此未為，實不足取。
    (七)又查都市計畫法第17條第1項但書係對於未發布細部計畫
    地區，為免因限制其建築使用及變更地形過久，影響人民權
    益，而為之權宜措施，此與本案農業用地之認定係屬不同二
    事，被上訴人及內政部將之作為否准之理由，顯有違誤。
    (八)被上訴人未予辦理公共設施之闢設，其行政怠惰結果，造
    成即使被上訴人指定建築線發照，系爭土地實質亦無法建築
    而為被上訴人所不爭，自不宜轉移加諸由上訴人負擔。被上
    訴人仍應依繼承行為時法令就事實予以認定前揭土地仍做為
    農業用地之使用，為此，請將訴願決定及原處分均撤銷，被
    上訴人並應發給農業用地之證明文件（關於上訴人訴請被上
    訴人應發給農業用地之證明文件部分，經原審以上訴人未經
    合法訴願程序，該部分之起訴不合法，裁定駁回此部分之訴
    ，上訴人不服提起抗告，由本院以93年度抗字第562號審理
    ）。
    被上訴人則以：(一)查本件繼承人之一余永成88年12月4日陳
    情書，僅係詢問：「是否有細部計畫或細部計畫是否完成」
    ，此時上訴人並未提及死亡日。而被上訴人北城開字第乙─
    669號函復亦僅係依事實說明上訴人所擁有之系爭土地為工
    業區，僅有主要計畫並無細部計畫，並無引用法令未當之情
    事。另上訴人及其餘繼承等13人於90年8月30日提出申請書
    並附評估報告，請求被上訴人認定「上開土地仍依原來土地
    使用用地別使用而視為農業用地」，均未主動提及死亡日，
    故被上訴人先於91年1月8日90北府城開字第464404號函請內
    政部釋示，後另於91年3月11日北府城開字第0910063680號
    函，依90年8月30日申請書當時之法令予以回覆，故亦無引
    用法令錯誤之情事。(二)本案係上訴人於90年8月30日主動請
    求被上訴人認定「上開土地仍依原來土地使用用地別使用而
    視為農業用地」，以期符合農業發展條例施行細則第2條第2
    項規定。經查該施行細則第2條第2項規定係由原行政院83年
    11月28日台83財字第44533號函示之「如經都市計畫主管機
    關認定仍應依原來之土地使用分區別管制而視為農業用地」
    及財政部84年6月19日台財稅第840330291號函，略以：「在
    細部計畫尚未完成前，如經都市計畫主管機關會同建管主管
    機關認定該土地尚未能准許依變更後計畫用途使用，而現況
    仍作農業使用者」之原規定予以立法化，是否該當該條文規
    定之構成要件，自應由行政機關本於權責認定之，係以下列
    五要件為基準：1.原為法定之農業用地2.經依法律「變更」
    為非農業用地3.因依法應完成細部計畫未完成法定程序4.導
    致無法依變更後用途使用5.而事實上仍維持作農業使用者，
    且3.、4.要件須具因果關係（參內政部91年1月31日台內營
    字第0910002592號函），缺一即非屬「擬制農業用地」。原
    處分所稱「仍得依都市計畫法第17條第2項但書規定申請建
    築」，係在闡述該地區雖未發布細部計畫，惟得依都市計畫
    法第17條第2項但書規定申請作工業建築用途使用，故不該
    當「因未完成細部計畫，導致無法依變更後之用途（工業區
    ）使用」之要件，故無認知有誤之情事。(三)上訴人所稱「公
    共設施未闢設完竣，迄今仍續做農業使用並為被上訴人課徵
    田賦」乙節，事實上該地區幾乎均作工業使用，系爭土地係
    因隔有公有土地未鄰接道路而無法申請建築使用，當循土地
    稅法有關公設未完竣或其他相關法令尋求租稅減免，尚無法
    依行政院83年11月28日台83財字第44533號函、財政部84年6
    月19日台財稅第840330291號函或現行農業發展條例施行細
    則第2條第2項之規定而達成免徵遺產稅等目的等語，資為抗
    辯。
三、原審斟酌全辯論意旨及調查證據之結果，以：(一)按農業發展
    條例施行細則第2條第2項規定：「前項農業用地經依法律變
    更編定為非農業用地，在依法應完成之細部計畫尚未完成，
    無法依變更後之用地使用，經上開法律主管機關認定仍應依
    原來農業用地使用分區別或用地別管制使用者，得適用本條
    例第37條第1項、第38條第1項或第2項規定，不課徵土地增
    值稅或免徵遺產稅、贈與稅或田賦。」查上開擬制農業用地
    之規定，係由原行政院83年11月28日台83財字第44533號函
    示之「如經都市計畫主管機關認定仍應依原來之土地使用分
    區別管制而視為農業用地」及財政部84年6月19日台財稅第
    840330291號函，略以：「在細部計畫尚未完成前，如經都
    市計畫主管機關會同建管主管機關認定該土地尚未能准許依
    變更後計畫用途使用，而現況仍作農業使用者」之原規定予
    以立法化。其構成要件為：1.原為法定之農業用地2.經依法
    律「變更」為非農業用地3.因依法應完成細部計畫未完成法
    定程序4.導致無法依變更後用途使用5.而事實上仍維持作農
    業使用者，且3.、4.要件須具因果關係，以上要件缺一即非
    屬「擬制農業用地」。(二)本件上訴人為辦理繼承余樟山所有
    系爭土地免徵遺產稅事宜，於90年8月30日提出申請書並附
    評估報告，請求被上訴人認定「上開土地仍依原來土地使用
    用地別使用而『視為農業用地』」，此有該申請書附原處分
    卷可稽，是上訴人所申請者為依首揭規定之「擬制農業用地
    」之證明，而非一般農業用地之證明，被上訴人依首揭規定
    而為回覆，自無引用法令失當之情形。是本件所應審酌者，
    仍為系爭土地是否符合農業發展條例施行細則第2條第2項規
    定之「擬制農業用地」。(三)經查，系爭土地於57年4月25日
    樹林都市計畫發布實施時，即劃設為工業區，此有台北縣樹
    林市公所簡便行文表核發之都市計畫土地使用分區證明書影
    本附原處分卷可稽，是系爭土地使用分區已非農業用地。次
    查，系爭土地所在地區，雖未發布細部計畫，惟中華段622
    地號土地（中華段621、623等2筆地號土地與中華段622地號
    土地相鄰接）、鎮前段498、515地號土地均鄰接計畫道路境
    界線（建築線），得依都市計畫法第17條第1項但書規定申
    請建築線（土地及建築物之使用應依都市計畫法臺灣省施行
    細則第18條規定辦理），且該地區實際上幾乎均作工業使用
    ，此業經被上訴人辯明，並有系爭土地之地籍圖謄本附原處
    分卷可參，是系爭土地為已可按使用分區工業區請領建築執
    照之地區，上訴人不為建築使用，而仍作為農業使用，核與
    農業發展條例施行細則第2條第2項所謂「在依法應完成之細
    部計畫尚未完成，無法依變更後之用地使用」之情形有別，
    自無該法條之適用。至於上訴人訴稱「公共設施未闢設完竣
    ，迄今仍續做農業使用，並為被上訴人課徵田賦」乙節，縱
    認屬實，亦係是否得依土地稅法有關公設未完竣或其他相關
    法令尋求租稅減免之問題，尚無法依首揭行政院83年11月28
    日台83財字第44533號函、財政部84年6月19日台財稅第8403
    30291號函或現行農業發展條例施行細則第2條第2項之規定
    而達成免徵遺產稅等目的。從而，原處分稱「本案土地不符
    農業發展條例施行細則第2條第2項之規定」，尚無違誤等由
    ，駁回上訴人原審之訴。
四、上訴意旨復執前詞，並主張：(一)系爭土地中之中華段622、
    623地號及鎮前段498、515地號皆經編定為「田」地目，迄
    今仍續為從來之農業使用，而中華段621號土地雖屬「建」
    地目，惟屬與農業經營不可分離之農用土地，依行為時農業
    發展條例第3條第1項第10款規定應屬農業用地無疑。(二)依司
    法院釋字第566號解釋，立法者並未限定土地須為經依法編
    定為一定農牧、農業用途或田、旱地目，始為農業用地，土
    地得否建築並非農業用地認定之要件，惟基於法律適用之整
    體性，該土地仍應以依法農用者為限，不包括非法使用者在
    內；此點上訴人業於原審主張。系爭土地前經被上訴人據以
    88 年11月6日之航空照片及該土地歸戶財產查詢清單繳交田
    賦及地價稅說明表等資料，認定符合行為時農業發展條例所
    定之「供農作及農業經營不可分離之農舍之農業用地」屬實
    ，此亦為被上訴人所不爭。再者，系爭農地雖經劃定（分）
    為乙種工業區，惟迄今僅有主要計畫，並無細部計畫，且土
    地周遭均為農業路、所臨公共設施亦未闢設完竣，復據被上
    訴人93年2月11日北府城開字第0930064571號函復以「並無
    規定本案工業區須於特定期限前開發完成」，故無限期開發
    完成問題；另依土地法第83條規定「編為某種使用地之土地
    ，於其所定之使用期限前，仍得繼續為從來之使用」。系爭
    土地迄今仍續為從來之使用，且由上訴人等繼承人繼承繼續
    經營農業生產，依前揭司法院釋字第566號解釋，實為農業
    用地無誤，而非擬制農業用地，原判決未據以裁判，顯有不
    當。(二)復按農業發展條例施行細則第2條第2項係於89年6月7
    日修正公布，晚於被繼承人死亡日，非本件行為時法令，原
    判決率予採認，並以此作為審究行為時農業用地之構成要件
    ，乃限縮當時有效之農業發展條例第3條第1項第10款「農業
    用地」之範圍，於法有違。且本件申請非依原判決援引之農
    業發展條例施行細則第2條第2項所為，而係申請被上訴人認
    定系爭土地屬農業用地並發給農業用地證明，此可由起訴狀
    及相關附件查證。原審竟認本件爭點在於系爭土地是否符合
    該條項之規定，洵屬主觀違法。(三)行政院83年11月28日台83
    財字第44533號函及財政部84年6 月19日台財稅第840330291
    號函僅為行政命令。基於法律優位原則，本件仍應適用行為
    時即75年1月6日修正公布之農業發展條例，始為適法，原判
    決適用法規顯有不當。(四)原判決以系爭土地於57年4月25日
    樹林都市計畫發布實施時，即劃設為工業區，而認系爭土地
    使用分區已非農業用地乙節；惟查系爭土地於上揭57年都市
    計畫發布實施前，其使用地之種別，即經地政機關編定為第
    2類田地目或第一類建地目，其後雖經劃設為工業區，惟迄
    今仍續為從來之使用，且工業區乃都市計畫之使用區之一，
    係依都市計畫法劃定或劃分，其主管機關在縣/市為縣/市政
    府，此有都市計畫法第32條及該法台灣省施行細則第14條規
    定可按。兩者性質全然不同。原判決誤將使用分區與地別混
    淆，顯有不當。(五)關於土地得否申請建築與其坐落之使用分
    區究為農業區或工業區等，並無絕對關係。舉凡農業區及經
    依法編定為農牧、農業用途或田、旱地目之土地，皆可單獨
    申請指定（示）建築線建築，且都市計畫法第17條但書乃屬
    任意不具強制性，是原判決以系爭土地不為建築使用而仍作
    為農業使用為由，作為審究是否為農業用地之依據，顯有干
    預人民合法使用財產之權利，亦增加法律所無之限制。(六)原
    判決既認系爭土地迄今仍續作農用屬實，自當依行為時農業
    發展條例認定屬農業用地，為有利上訴人之判決，然卻指稱
    此係是否得依土地稅法有關公共設施未完竣或其他相關法令
    尋求租稅減免問題，有訴外裁判及適用法規不當之違法，且
    與司法院釋字第566號解釋意旨有違等語，為此，請將原判
    決廢棄改判或發回。
五、本院按：(一)本件繼承人余永成於88年12月4日向被上訴人所
    屬都市計劃課提出陳情書，陳請被上訴人就「系爭土地位於
    樹林市都市計畫之工業區內，該工業區是否有細部計畫或細
    部計畫是否完成」函復，並未提及被繼承人余樟山死亡日，
    此有該陳情書附於訴願卷為憑，則被上訴人88年12月31日北
    城開字第乙─669號函，依事實說明系爭土地為工業區，僅
    有主要計畫並無細部計畫所為之函復，尚無引用法令未當之
    情事。又上訴人為辦理繼承余樟山所有系爭土地免徵遺產稅
    事宜，於90年8月30日提出申請書並附評估報告，請求被上
    訴人認定「系爭土地仍依原來土地使用用地別使用而『視為
    農業用地』」，此有該申請書附原處分卷可稽，是上訴人所
    申請者為依農業發展條例施行細則第2條第2項規定之「擬制
    農業用地」之證明，而非一般農業用地之證明，被上訴人依
    該規定而為回覆，亦無引用法令失當之情形，上訴人主張原
    判決認本件爭點在於系爭土地是否符合上該條項之規定，有
    所違誤云云，尚不足採。(二)司法院釋字第566號解釋：「中
    華民國72年8月1日修正公佈之農業發展條例第31條前段規定
    ，家庭農場之農業用地，其由能自耕之繼承人繼承或承受，
    而繼續經營農業生產者，免徵遺產稅或贈與稅。73年9月7日
    修正發佈之同條例施行細則第21條後段關於「家庭農場之農
    業用地，不包括於繼承或贈與時已依法編定為非農業使用者
    在內」之規定，以及財政部73年11月8日台財稅第62717號函
    關於「被繼承人死亡或贈與事實發生於修正農業發展條例施
    行細則發佈施行之後者，應依該細則第21條規定，即凡已依
    法編定為非農業使用者，即不得適用農業發展條例第31條及
    遺產及贈與稅法第17條、第20條規定免徵遺產稅及贈與稅」
    之函釋，使依法編為非農業使用之土地，於其所定之使用期
    限前，仍繼續為從來之農業使用者，不能適用75年1月6日修
    正公佈之農業發展條例第31條免徵遺產稅或贈與稅之規定及
    函釋，均係增加法律所無之限制，違反憲法第19條租稅法律
    主義，亦與憲法保障人民財產權之意旨暨法律保留原則有違
    ，應不再適用。」依該解釋意旨，係以土地雖經依法編定為
    非農業使用，惟如「於其所定之使用期限前」，仍繼續為從
    來之農業使用者，應能適用75年1月6日修正公布之農業發展
    條例第31條（相當於本件行為時遺產及贈與稅法第17條第1
    項第6款）免徵遺產稅或贈與稅之規定，可知係以變更編定
    後不能依變更後之地目使用而合法仍供農業使用者為限。惟
    農業用地經編定為非農業用地，如已不得供其他用途之使用
    ，竟仍作農業使用，即非合法供農用，自無該解釋之適用。
    系爭土地為已可按使用分區工業區請領建築執照之地區，上
    訴人不為建築使用，而仍作為農業使用，尚非合法供農用，
    核與農業發展條例施行細則第2條第2項規定不符。原判決對
    上訴人在原審之主張如何不足採等事項詳予論斷，經核並無
    不合，尚無判決不適用法規或適用不當之違法，上訴意旨指
    摘原判決違誤，求予廢棄，難認有理由，應予駁回。
據上論結，本件上訴為無理由，爰依行政訴訟法第255條第1項、
第98條第3項前段，判決如主文。
中　　華　　民　　國　　94　　年　　12　　 月　　30　 日
                  第四庭審判長法  官　趙　永　康
                              法  官　鄭　淑　貞
                              法  官　黃　淑　玲
                              法  官　侯　東　昇
                              法  官　林  文  舟
以  上  正  本  證  明  與  原  本  無  異
中　　華　　民　　國　　95　　年　　1　　 月　　2　　 日
　　　　　　　　　　　　　　　書記官　王　褔　瀛
